【裁判字號】    95,上訴,4031
【裁判日期】    951229
【裁判案由】    詐欺等
【裁判全文】
臺灣高等法院刑事判決                95年度上訴字第4031號
上  訴  人  臺灣板橋地方法院檢察署檢察官
被      告  甲○○
上列上訴人因被告違反詐欺等案件，不服臺灣板橋地方法院九十
五年度訴字第一八二四號，中華民國九十五年十月三日第一審判
決（起訴案號：臺灣板橋地方法院檢察署九十四年度偵字第二一
四七七號；併辦案號：臺灣板橋地方法院檢察署九十五年度偵字
第六三六０號、臺灣台北地方法院檢察署九十五年度偵字第一０
八九四號），提起上訴，本院判決如下：
    主  文
上訴駁回。
    事  實
一、甲○○可預見一般人無故不自行申辦金融機構帳戶使用，反
    以價購或其他方式取得他人申辦之金融機構帳戶使用，可能
    係為遂行詐欺之不法所有意圖，竟為貪圖小利，仍不違背其
    本意，而基於幫助他人詐欺犯罪之不確定故意，將其後於如
    附表所示時間開立之第一商業銀行樹林分行、國泰世華商業
    銀行新泰分行、合作金庫銀行樹林分行等存款帳戶之存摺、
    金融卡及提款密碼，於民國九十四年五月十九日，在臺北縣
    樹林市○○路後火車站，以每一帳戶新臺幣（下同）一千五
    百元之代價，一併售予真實姓名年籍不詳之陳姓成年男子，
    提供予不詳詐欺集團供作詐騙他人匯款之人頭帳戶使用。嗣
    即有詐欺集團成員先後於(一)九十四年五月二十日上午九時三
    十分許，以電話聯絡向杜宏治詐騙佯稱其先後經篩選抽中香
    港彩金一百二十萬元、五千萬元，須先繳納國際匯率差額三
    十六萬八千元，誘使杜宏治於九十四年五月二十日上午十時
    四分許，在高雄縣路竹鄉合作金庫銀行，匯款五萬元至甲○
    ○提供之上開合作金庫銀行樹林分行帳戶，同日旋由上開詐
    欺集團成員以金融卡提領一空；(二)九十四年五月二十六日，
    以電話聯絡向乙○○詐騙佯稱其有一筆信用卡欠款未繳，誘
    使乙○○於同日下午二時許，在高雄市苓雅區○○○路郵局
    ，匯款九萬九千九百八十三元至甲○○提供之上開第一商業
    銀行樹林分行帳戶，同日旋由上開詐欺集團成員以金融卡提
    領一空；(三)九十四年五月十九日晚上十時許，以電話聯絡向
    鄭志宏詐騙佯稱其經篩選抽中三獎，可領得獎金三十萬元港
    幣，須先匯款給慈善機構始可領取獎金，誘使鄭志宏先後於
    同年月二十六日、二十七日，各匯款五萬六千元、九萬四千
    元，合計十五萬元至甲○○提供之上開國泰世華商業銀行新
    泰分行帳戶，同日旋由上開詐欺集團成員以金融卡提領一空
    。嗣經杜宏治、乙○○、鄭志宏察覺遭人詐騙後，先後報警
    ，經警循線調查始查悉上情。
二、案經臺北縣政府警察局樹林分局報請臺灣板橋地方法院檢察
    署檢察官偵查起訴及移送併案審理、暨臺北市政府警察局松
    山分局移送臺灣臺北地方法院檢察署檢察官偵查後移送併案
    審理。
    理  由
一、上揭事實，迭據被告甲○○於偵查、原審及本院審理時坦承
    不諱（見偵字第六三六０號卷第九三、九四頁，偵字第二一
    四七七號卷第八九頁，原審卷第十八、十九、三一至三四頁
    ，本院卷第二六至二九頁），核與被害人杜宏治、乙○○、
    鄭志宏等於警詢指述之被害情節相符（見偵字第六三六０號
    卷第八０、八一頁，偵字第二一四七七號卷第二六、二七頁
    ，偵字第一０八九四號卷第五、六頁），並有如附表所示被
    告開戶銀行之開戶資料、交易明細表等資料可資佐證（見偵
    字第二一四七七號卷第三五至四二頁，偵字第六三六０號卷
    第十二至十七、六二至六五、九九頁）。被告上開自白核與
    前揭書證所顯示之內容事實均相符。是本案事證明確，被告
    之犯行堪以認定，自應依法論科。
二、被告行為後，九十四年一月七日修正之刑法第三十條（將條
    文明確修正為「幫助他人實行犯罪行為者，為幫助犯」，「
    從犯」用語改為「幫助犯」）、第三十三條第五款（修正提
    高罰金最低額為新臺幣一千元以上，以百元計算之）、第七
    十四條（修正擴大緩刑適用範圍至過失犯，並增訂宣告緩刑
    時得為之必要命令事項及明訂緩刑效力不及於從刑、保安處
    分）、第四十一條第一項（將易科罰金折算標準提高為「以
    新臺幣一千元、二千元或三千元折算一日」）等規定，業於
    九十五年七月一日生效施行，罰金罰鍰提高標準條例第二條
    原易科罰金提高折算標準金額倍數規定，並於九十五年四月
    二十八日配合修正刪除，同於九十五年七月一日生效施行，
    是經依刑法第二條規定綜合比較新舊法結果，被告本件所犯
    之罪，依修正後之上開規定處斷，並無有利被告，自仍應適
    用其行為時之舊法即九十四年一月七日修正施行前之刑法上
    開規定處斷。
三、核被告上開所為，係犯修正前之刑法第三十條、刑法第三百
    三十九條第一項之幫助詐欺取財罪。又被告係幫助他人犯罪
    ，爰依修正前之刑法第三十條第二項規定減輕其刑。被告一
    幫助行為，幫助正犯為附表所示之犯行，被告之幫助行為，
    自屬裁判上一罪，是移送併辦部分自為起訴效力所及，本院
    自得併予審理。公訴意旨雖謂被告上開所為係犯修正前之刑
    法第三十條、第三百四十條之幫助常業詐欺（本條常業詐欺
    規定，於上述修正時，為配合連續犯規定之刪除，亦經刪除
    ）及修正前之刑法第三十條、洗錢防制法第九條第一項之幫
    助洗錢等罪嫌。惟本件僅查有被害人杜宏治、乙○○、鄭志
    宏等指述遭人詐騙匯款至被告上開帳戶，並未查獲詐騙之人
    ，又無其他證據足以認定該實行詐騙之人究屬偶發因素之隨
    機犯，抑係恃此維生之詐騙常業犯，即應從有利被告之認定
    ，即本案應屬一般詐欺罪之範疇，而非常業詐欺罪，故尚難
    論以被告係犯常業詐欺罪之幫助犯，是公訴意旨此部分所認
    容有未洽，惟起訴事實相同，此部分逕予變更起訴法條論究
    。又按洗錢防制法之制定，旨在防止特定重大犯罪不法所得
    之資金或財產，藉由洗錢行為，諸如經由各種金融機關或其
    他交易管道，轉換成為合法來源之資金或財產，切斷資金與
    當初犯罪行為之關連性，隱匿犯罪行為或該資金不法來源之
    本質，使偵查機關無法藉由資金之流向追查犯罪行為人，其
    所保護之法益為國家對特定重大犯罪之追訴及處罰，另洗錢
    行為係指行為人為掩飾或隱匿自己重大犯罪所得財物或財產
    上之利益，或行為人掩飾、收受、搬運、寄藏、故買或牙保
    他人因重大犯罪所得財物或財產上之利益，除利用不知情之
    合法管道（如金融機關）為之外，其他使所得財物或利益之
    來源合法化，或改變該財物或利益之本質，以避免追訴處罰
    之掩飾、藏匿犯特定重大犯罪所得財產或利益之行為均屬之
    ，若非先有犯罪所得或利益，再加以掩飾或隱匿，而係取得
    犯罪所得或利益之犯罪手段，或未合法化犯罪所得或利益之
    來源，而能一目了然來源之不法性，即非洗錢防制法所規範
    之對象。查本件係對被害人實行詐騙之人利用被告所提供之
    帳戶將詐欺所得之款項直接匯入該帳戶，其要求被害人將金
    錢匯入被告帳戶之行為，本為其實施詐欺行為之犯罪手段，
    並非於取得財物後，另為掩飾、隱匿其詐欺所得之行為，亦
    非被告於詐騙之人實行詐欺犯罪取得財物後，另由被告為之
    掩飾、隱匿行為，此自被害人於接獲實行詐騙之人之來電後
    ，直接依指示將金錢匯入被告帳戶等情可得而知，且偵查機
    關得藉由被害人將款項匯入被告帳戶等情，一目了然資金來
    源之不法性，並得以追查資金之流向，資金與當初犯罪行為
    之關連性並未被切斷，與「掩飾」、「隱匿」之性質亦有不
    符，核與洗錢防制法第二條規定之洗錢行為構成要件有間。
    再者，洗錢防制法為配合上開刑法修正將連續犯之規定刪除
    ，亦於九十五年五月三十日修正公布，將該法第三條所列舉
    洗錢罪行為客體規範之重大犯罪第五款之常業詐欺罪刪除，
    並配合自九十五年七月一日施行，足見常業詐欺罪已非洗錢
    防制法規範之洗錢犯行，另依上述本件被告犯行，應僅能成
    立普通詐欺罪之幫助犯，則本件正犯所為既非屬洗錢防制法
    第三條所稱之重大犯罪，自亦非該法所規範之洗錢犯行，是
    公訴意旨此部分所認亦有未洽，本件此部分不能證明被告犯
    罪，本應諭知無罪，惟此部分與上述被訴幫助詐欺部分有想
    像競合犯之裁判上一罪關係，爰不另為無罪之諭知。
四、原審適用上揭規定，並審酌被告貪圖小利，鋌而走險，而提
    供帳戶予他人使用，所為已影響社會正常交易安全，增加被
    害人尋求救濟之困難，並使犯罪之追查趨於複雜，暨其犯罪
    之動機、目的、手段、生活狀況、智識程度及犯罪後之態度
    等一切犯罪情狀，量處有期徒刑五月，並諭知如易科罰金以
    三百元折算標準；又被告犯後已深表悔悟，且被告係因經濟
    困頓，為籌措其次子學費因而為本件犯行，因經此偵審程序
    ，當知警訊，信無再犯之虞，併宣告緩刑二年，以啟自新。
    核原審認事法，並無不合。檢察官上訴指摘原審判決量刑太
    輕，為無理由，應予駁回。至原審判決論結欄引用修正前刑
    法第七十四條第一款，顯係誤植，應更正為修正前刑法第七
    十四條第二款，併予敘明。
據上論斷，應依刑事訴訟法第三百六十八條，判決如主文。
本案經檢察官呂文忠到庭執行職務。
中    華    民    國      95      年  12    月    29   日
                  刑事第十九庭  審判長法  官   宋  祺
                                      法  官   黃俊明
                                      法  官   陳憲裕
以上正本證明與原本無異。
如不服本判決，應於收受送達後十日內向本院提出上訴書狀，其
未敘述上訴之理由者並得於提起上訴後十日內向本院補提理由書
（均須按他造當事人之人數附繕本）。
                                      書記官   劉育妃
中    華    民    國      96      年      1  月    3    日
附錄：本案論罪科刑法條全文
刑法第三百三十九條第一項：
意圖為自己或第三人不法之所有，以詐術使人將本人或第三人之
物交付者，處5年以下有期徒刑、拘役或科或併科1千元以下罰金
。
以前項方法得財產上不法之利益或使第三人得之者，亦同。
前二項之未遂犯罰之。
附表：
┌──┬─────────────┬───────┬───────┐
│編號│開  立  之  銀  行  帳  戶│開 戶 時 間   │幫助詐欺情形  │          │
├──┼─────────────┼───────┼───────┤
│ 1  │第一商業銀行樹林分行      │89年9月15日   │被害人乙○○於│
│    │活期儲蓄存款帳戶          │              │94.5.26 遭詐騙│
│    │（帳號：000000000000000） │              │匯入新臺幣9萬9│
│    │                          │              │千983元       │
├──┼─────────────┼───────┼───────┤
│ 2  │國泰世華商業銀行新泰分行  │94年5月17日   │被害人鄭志宏遭│
│    │活期儲蓄存款帳戶          │              │詐騙先後於：  │
│    │（帳號：000-000000000000）│              │(1)94.5.26 存入│
│    │                          │              │  新臺幣5萬6千│
│    │                          │              │  元，        │
│    │                          │              │(2)94.5.27 存入│
│    │                          │              │  新臺幣9萬4千│
│    │                          │              │  元，        │
│    │                          │              │合計新臺幣15萬│
│    │                          │              │元            │
├──┼─────────────┼───────┼───────┤
│ 3  │合作金庫銀行樹林分行      │94年5月18日   │被害人杜宏志於│
│    │綜合活期儲蓄存款帳戶      │              │94.5.20 遭詐騙│
│    │（帳號：0000000000000）   │              │匯入新臺幣5 萬│
│    │                          │              │元            │
└──┴─────────────┴───────┴───────┘


司法院資訊處製作；財團法人民間司法改革基金會備份。
